【裁判字號】    98,上,380
【裁判日期】    981229
【裁判案由】    變更股東名簿記載
【裁判全文】
臺灣高等法院臺中分院民事判決           98年度上字第380號
上  訴  人    總達客運股份有限公司
法定代理人    丙○○
訴訟代理人    李淑娟律師
訴訟代理人    陳鎮律師
受告知訴訟人  丁○○
參  加  人    戊○○
參  加  人    己○○
被上訴人      甲○○
被上訴人      乙○○
前列二人共同
訴訟代理人    蔡本勇律師
上列當事人間請求變更股東名簿記載事件，上訴人對於民國98年
6月19日臺灣臺中地方法院98年度訴字第239號第一審判決提起上
訴，本院於98年12月15日言詞辯論終結，判決如下：
    主  文
上訴駁回。
第二審訴訟費用由上訴人負擔。
    事實及理由
壹、訴訟要旨：
一、本件被上訴人主張：緣受告知訴訟人丁○○於民國（下同）
    95年12月29日，與訴外人張耀庭訂立股權讓渡契約（下簡稱
    系爭股權讓渡書），約定參加人丁○○將其所有上訴人股權
    之45％（包含其名下之100萬股、參加人戊○○名下之160萬
    股、參加人己○○名下之100萬股，下簡稱系爭股份）轉讓
    予張耀庭或其指定之人；嗣丁○○於96年1月8日，與張耀庭
    、第三人陳見源在誠泰聯合會計師事務所，由參加人戊○○
    及己○○授權參加人丁○○就系爭股份簽立股份轉讓證明書
    （下簡稱系爭股份轉讓證明書），將丁○○所有並登記予參
    加人戊○○160萬股、參加人己○○100萬股之總達客運股份
    有限公司股份（下簡稱系爭股份），分別轉讓與被上訴人甲
    ○○、乙○○，即甲○○受讓己○○100萬股，乙○○受讓
    戊○○160萬股。隔日並由被上訴人等分別辦理證券交易稅
    之繳納。嗣被上訴人等向上訴人聲請股東名簿之變更登記，
    竟遭上訴人拒絕，爰依系爭股權轉讓證明書之法律關係及公
    司法第165條規定，請求上訴人將系爭股份變更為被上訴人
    名下。又上訴人公司僅發行股份而未發行股票，而參加人戊
    ○○及己○○之名下系爭股份又均為丁○○所有，且皆授權
    予丁○○自由處分，故於丁○○書立股權轉讓證明書，並通
    知上訴人公司起，參加人戊○○、己○○名下系爭股份，業
    已移轉予被上訴人，即被上訴人業為上訴人公司股東，至嗣
    後丁○○與張耀庭於台灣台南地方法院成立訴訟上和解，而
    合意解除系爭股權讓渡書云云，其效力並不及於系爭股份轉
    讓證明書等詞。並求為判決駁回對造之上訴。
二、上訴人則以：查系爭股權讓渡書第二條雖書立：「乙方（張
    耀庭，下同）同意甲方（丁○○，下同）將上揭股權移轉登
    記於乙方或乙方指定之人後，每月給付新台幣（下同）肆萬
    元整，雙方同意給付期限為十年」。然訴外人張耀庭與參加
    人丁○○之真意為訂立系爭股份買賣契約後，張耀庭即同意
    自96年1月起按月給付受告知訴訟人丁○○每月4萬元，此可
    由丁○○於原法院證詞可證。再者，丁○○與張耀庭於98年
    10 月7日於台南地方法院合意解除雙方於95年12月29日所簽
    立系爭股權讓渡書契約，有法院和解筆錄可稽，則被上訴人
    逕依系爭股權讓渡書契約請求變更股東名簿之登記，欠缺權
    利保護的必要，其訴顯無理由等語，資為抗辯。並求為判決
    ：(一)原判決廢棄。(二)上廢棄部分，被上訴人於一審之訴駁回
    。(三)第一審及第二審訴訟費用由被上訴人負擔。
貳、法院協議兩造簡化爭點，其中不爭執事項如下：
  (一)受告知訴訟人丁○○與訴外人張耀庭於95年12月29日簽立股
    權讓渡書，約定參加人丁○○所有上訴人公司之股權（占45
    ％）讓渡予張耀庭或張耀庭指定之人；另約定張耀庭同意丁
    ○○將上揭股權移轉登記於張耀庭或張耀庭指定之人後，每
    月給付4萬元，雙方同意給付期限為10年。
  (二)被上訴人2人係上開股權讓渡書中張耀庭所指定之股權移轉
    登記之人。
  (三)參加人己○○、戊○○分別持有上訴人公司股份100萬股、1
    60萬股，而該登記於參加人戊○○、己○○名下之上訴人公
    司股份實際上係受告知訴訟人丁○○所有。
  (四)被上訴人提出之股權轉讓證明書為參加人丁○○經戊○○、
    己○○授權所簽訂。
  (五)被上訴人提出有關原證2之證券交易稅分別為被上訴人2人所
    支出。
  (六)受告知訴訟人丁○○已將其名下股份100萬股移轉登記予訴
    外人高夢蓮。
  (七)訴外人張耀庭對受告知訴訟人丁○○提起之刑事詐欺告訴，
    業經台灣台中地方法院檢察署檢察官以97年度偵字第15390
    號不起訴處分確定。
參、得心證之理由：
一、按公司法第165條第1項明定：「股份之轉讓，非將受讓人之
    姓名或名稱及住所或居所，記載於公司股東名簿，不得以其
    轉讓對抗公司」。申言之，股份有限公司未發行股票者，其
    記名股份轉讓之成立要件，祇須轉讓當事人間具備要約與承
    諾之意思表示為已足。依公司法第一百六十五條第一項規定
    ，未經辦理股份轉讓登記者，僅不得對抗公司而已，並非不
    得對抗第三人（最高法院96年度台上字第183號裁判、92年
    度台上字第1770號裁判參照）。又按債權讓與係屬準物權行
    為具獨立性，於讓與契約發生效力時，債權即移轉於受讓人
    ，其原因關係之存否，於既已成立生效之債權讓與契約並無
    影響（最高法院92年度台上字第624號裁判參照）。
二、查被上訴人主張上訴人總達客運股份有限公司雖為股份有限
    公司，但未發行股票等情，為上訴人公司自認在卷（見原審
    卷第106頁），並有總達客運股份有限公司之公司變更登記
    表及股東名簿等在卷可按（見本審卷第42-44頁），自屬實
    在。查上訴人公司雖股份有限公司，但未發行股票，則其股
    份之轉讓，僅須當事人間具備要約與承諾之意思表示為已足
    ，是上訴人抗辯系爭股份是否已有效轉讓，應以變更股東名
    簿記載之前提要件云云，顯有誤會。
三、次查，系爭股份雖登記於參加人戊○○、己○○名下，實際
    為受告知訴訟人丁○○所有，且戊○○、己○○已授權丁○
    ○簽立系爭股權轉讓證明書予被上訴人等情，業經戊○○、
    己○○、丁○○等於原審證述明確在卷（見原審卷第53、80
    頁），並有系爭股權轉讓證明書二紙在卷可證（見原審卷第
    10、11頁），且該系爭股權轉讓證明書載明，戊○○、己○
    ○分別將系爭股份移轉與被上訴人等二人，則在通知上訴人
    公司起，被上訴人取得上訴人公司之股東權無誤。是被上訴
    人依系爭股權轉讓證明書之法律關係及公司法第165條第1項
    規定，請求上訴人變更股東名簿，於法有據。又查系爭股權
    轉讓證明書為物權行為，並具備獨立性，是縱令丁○○與張
    耀庭於台灣台南地方法院成立訴訟上和解，而合意解除系爭
    股權讓渡書（見本審卷第72-80頁，本院閱調之台南地院98
    年度訴字第1136號民事卷宗影本），其效力並不及於系爭股
    份轉讓證明書至明。
肆、綜上所述，本件被上訴人主張依系爭股權轉讓證明書之法律
    關係及公司法第165條第1項規定，請求上訴人變更股東名簿
    ，為可採，上訴人所辯均為無可取。又本院所持理由，雖與
    原審未盡相同，但結論並無不同。是則原審判命如被上訴人
    之請求，於法並無不合。上訴意旨指摘原判決不當，求予廢
    棄改判，為無理由，應予駁回其上訴。
伍、本件事證已臻明確，兩造其餘攻擊或防禦方法及所提證據，
    均與本院心證之形成，不生影響，爰不一一再加以論述，併
    此明。
陸、據上論結，本件上訴為無理由，依民事訴訟法第四百四十九
    條第二項、第七十八條，判決如主文。
中    華    民    國    98    年    12    月    29    日
          民事第七庭    審判長法  官  童 有 德
                              法  官  曾 謀 貴
                              法  官  陳 繼 先
以上正本係照原本作成。
如對本判決上訴，須於收受判決送達後20日內向本院提出上訴書
狀，其未表明上訴理由者，應於提出上訴後20日內向本院提出上
訴理由書（須按他造人數附具繕本）。
上訴時應提出委任律師為訴訟代理人之委任狀。具有民事訴訟法
第466條之1第1項但書或第2項之情形為訴訟代理人者，另應附具
律師及格證書及釋明委任人與受任人有該條項所定關係之釋明文
書影本。
                              書記官  陳 三 軫
中    華    民    國    98    年    12    月    29    日
                                                      Ｖ


司法院資訊處製作；財團法人民間司法改革基金會備份。
